臺灣高等法院臺中分院民事判決　94年度再易字第54號
再審原告　　甲○○
再審被告　　丙○○
法定代理人　乙○○
上列當事人間請求拆屋還地事件，再審原告對於民國94年5月24
日本院93年度上易字第289號確定判決，提起再審，經本院判決
如下：
　    主  文
再審之訴駁回。
再審訴訟費用由再審原告負擔。
    　事實及理由
甲、程序方面：
    本件再審原告係於民國九十四年六月一日收受本院民國九十
    三年度上易字第二八九號之判決正本，有本院依職權調閱本
    院九十三年度上易字第二八九號卷內所附之送達證書可稽，
    則再審原告於同年月二十八日具狀向本院提起本件再審之訴
    ，並無不合，事涉程序，合先敘明。
乙、實體方面：
一、本件再審原告主張：
    (一) 再審原告認原確定判決有民事訴訟法第四百九十六條第
       一項第一款所稱「適用法規顯有錯誤」，及第四百九十
       七條「就足影響判決之重要證物漏未斟酌」之再審事由
       ，茲分述理由如下：
      有關原確定判決適用法規錯誤部分：
        1.按民事訴訟法第四百九十六條第一項第一款所謂「適
       　 用法規顯有錯誤」，係指確定判決所適用之法規，顯
          然不合於法律規定，或現尚有效之判例、解釋或消極
          的不適用法規，顯然影響判決者而言。
      　2.原確定判決確有違反民事訴訟法第四百四十一條第一
        　項第三款、第四百四十九條第一項、第四百五十條之
          規定，有應予廢棄重新再審之情事：
          原確定判決事實及理由欄雖載稱：「壹、程序方面：
    　　　按原告非經他造同意，不得於第二審為訴之變更或追
      　　加，但擴張或減縮應受判決事項之聲明者，不在此限
        　，此觀民事訴訟法第四百四十六條、第二百五十五條
          第一項第三款規定亦明。本件被上訴人於本院追加請
          求上訴人應將坐落台中縣清水鎮○○○段頂湳子小段
          198-1 地號土地上如台中縣清水地政事務所94年2月8
          日鑑定圖所示A部分之捲門軌道拆除；核屬聲明之擴
          充，依上開說明，於法即無不符，應予准許，合先敘
          明。」然本件再審被告已於第一審時獲得全部勝訴判
          決在案，是已無許再審被告提起上訴或附帶上訴之理
          ；況再審被告亦未曾對於第一審法院之判決認為不當
          而提起上訴或附帶上訴，是其單純以擴張聲明或其他
          事由聲明不服，自為法所不許，詎原確定判決既以再
          審原告之上訴為無理由，維持第一審關於再審原告部
          分之判決，於駁回再審原告之上訴外，在判決主文內
          加列一欄，命再審原告應將坐落台中縣清水鎮○○○
　　　　　段頂湳子小段一九八之一地號土地上如附圖即台中縣
  　　　　清水地政事務所九十四年二月八日鑑定圖所示A部分
    　　　之捲門軌道拆除，即難謂無消極不適用民事訴訟法第
          四百四十一條第一項第三款、第四百四十九條第一項
        　、第四百五十條規定之可議。
        3.原確定判決違反不利益變更禁止原則，併違反民事訴
          訟法第四百五十條聲明拘束原則，有應予廢棄重新再
          審之情事：
          (1)按被上訴人如未提起上訴或附帶上訴，則第二審不
            得更為不利益於上訴人之判決，此為上訴程序不利
            益變更禁止原則；又第二審法院認上訴為有理由者
            ，應於上訴聲明之範圍內，為廢棄或變更原判決之
            判決，民事訴訟法第四百五十條定有明文。
          (2)經查原第二審法院於審理時，僅再審原告不服提起
            上訴，而再審被告則未聲明不服提起上訴或附帶上
            訴，然原確定判決卻於判決主文內加列一欄，命再
          　審原告應將坐落台中縣清水鎮○○○段頂湳子小段
　　　　　　一九八之一地號土地上如附圖即台中縣清水地政事
  　　　　　務所九十四年二月八日鑑定圖所示A部分之捲門軌
    　　　　道拆除，而較為第一審判決對再審原告更為不利之
      　　　判決，顯於法有違。
        4.原確定判決有違反民事訴訟法第七十七條之十六、第
          四百四十四條第一項之規定，有應予廢棄重新再審之
          情事：
          (1)按民事訴訟採有償主義，裁判費之繳納則為訴訟之
            法定程式及合法要件，又上訴不合法者，第二審法
            院應以裁定駁回之，同法第四百四十四條第一項著
            有明文。
        　(2)經查再審被告於原第二審追加之「應將坐落台中縣
          　清水鎮○○○段頂湳子小段一九八之一地號土地上
            如附圖即台中縣清水地政事務所九十四年二月八日
  　　　　　鑑定圖所示A部分之捲門軌道拆除」部分，始終未
    　　　　繳納裁判費，其法定程式已屬欠缺，但第二審法院
      　　　未命其補繳，復未依民事訴訟法第四百四十四條第
        　　一項予以裁定駁回，乃逕為裁判，於法自屬有違。
        5.原確定判決有違反民法第七百六十七條之規定，有應
          予廢棄重新再審之情事：
          (1)按所有人對於無權占有或侵奪其所有物者，得請求
            返還之，對於妨害其所有權者，得請求除去之，有
            妨害其所有權之虞者，得請求防止之，民法第七百
    　　　　六十七條定有明文。
          (2)經查原確定判決並未予調查認定再審被告是否為「
        　　坐落台中縣清水鎮○○○段頂湳子小段一九八之一
          　地號土地上如附圖即台中縣清水地政事務所九十四
            年二月八日鑑定圖所示A部分之捲門軌道」之所有
            人？再審原告對該部分是否有處分權？然卻逕依民
            法第七百六十七條命再審原告應將該部分拆除，顯
            有違反民法第七百六十七條之違誤。
        6.原確定判決消極不適用民法第四百二十一條之規定，
          有應予廢棄重新再審之情事：
  　　　　原確定判決認定系爭土地係原屬訴外人王丕南所有，
    　　　而系爭建物則係再審原告所有，又王丕南確有使用系
      　　爭建物之事實，而再審原告所有之系爭建物則有使用
        　原屬王丕南所有之系爭土地之事實，亦即原確定判決
          既認王丕南與再審原告間之不動產有互為使用之事實
          ，卻執意將此事實解釋為無償使用借貸，甚或曲解訴
          訟中之各種攻防方法之表達方式，而故意不就確有不
          動產互為使用此事實加以審究併適用法律，據此，顯
          難謂無故意消極不適用民法第四百二十一條規定之違
          誤。
      有關原確定判決「就足影響於判決之重要證物，漏未斟
        酌」部分：
        1.民事訴訟法第四百九十七條規定：「依第四百六十六
          條不得上訴於第三審法院之事件，除前條規定外，其
          經第二審確定之判決，就足影響於判決之重要證物漏
          未斟酌，或當事人有正當理由不到場，法院為一造辯
          論判決者，亦得提起再審之訴」，而所謂「就足影響
          於判決之重要證物，漏未斟酌」，係指當事人在前審
          程序第二審言詞辯論終結前，已經存在並已為證據聲
          明之證據，原第二審法院並未認為不重要而忽略證據
          聲明未予調查，或已為調查而就調查之結果予以判斷
          ，且須足以影響裁判結困者為限。
        2.王丕南等人自七十二年起迄今一直均居住在系爭建物
          ，此有再審原告於第一審即已提出且存於卷內之戶籍
          謄本可稽，此為本案之重要證物，如經斟酌，則再審
          原告可得有利之判決，惟原確定判決卻漏未斟酌，有
          應予廢棄重新再審情事：
          (1)按稱租賃者，係指當事人約定，一方以物租與他方
　　　　　　使用、收益，他方支付租金之契約；稱使用借貸者
  　　　　　，謂當事人一方以物交付他方，而約定他方於無償
    　　　　使用後返還其物之契約，民法第四百二十一條第一
      　　　項及第四百六十四條分別著有明文。是交換土地使
        　　用，係一方以自己所有或有使用權之土地換與他方
          　使用為對價，而使用他方換來之土地，亦即使用他
            人土地付有相當之對價，其性質則屬互為租賃關係
            ，並非使用借貨。
          (2)原確定判決既認系爭土地原為王丕南所有，後經台
　　　　　　中縣清水鎮農會聲請強制執行而拍賣，並於九十一
  　　　　　年三月二十日經訴外人林益堂拍定而取得系爭土地
    　　　　之所有權，後林益堂於九十一年四月十六日將系爭
      　　　土地贈與給再審被告，並辦畢所有權移轉登記；復
        　　認定如原判決附圖所示Ａ、Ｂ、Ｅ、Ｆ部分，均係
          　再審原告所有，顯見系爭土地與其上之建物，乃非
            同屬一人所有，至為明灼，然再審原告所有之建物
            ，與該建物坐落之原屬王丕南所有之土地，是否有
            互為使用之事實，而有互為租賃法律關係之適用？
            其爭點在於王丕南是否確實迄今仍繼續使用如原判
            決附圖所示Ａ、Ｂ、Ｅ、Ｆ部分之建物。
          (3)原確定判決雖以：「．．．上訴人及原審被告王丕
　　　　　　南於原審所提照片，雖可證明如原審判決附圖所示
  　　　　　Ａ部分建物係供辦公室使用，惟仍無法證明上開建
    　　　　物內之動產均為原審被告王丕南所有。另查訴外人
      　　　騰慶營造股份有限公司所在地係設於台中縣清水鎮
        　　○○里○○路647巷20弄7號，此有被上訴人所提經
          　濟部網站之公司基本資料查詢附卷可參；而騰慶公
            司與王丕南為不同之權利主體，縱令上訴人同意騰
            慶公司於原審判決附圖所示Ａ部分建物內營業，則
            上訴人同意使用系爭建物之對象亦為騰慶公司，而
            非王丕南。至上訴人所提原審被告王丕南家人於原
            審判決附圖所示Ｅ部分、Ｆ部分建物內之照片，亦
            不足為Ｅ、Ｆ部分於84、85年間即已交由王丕南使
            用至今之證明．．．」而謂尚無從據以認定如第一
            審判決附圖所示Ａ、Ｂ、Ｅ、Ｆ部分之建物已交由
            王丕南使用至今之事實。
          (4)惟卷查依第一審再審被告於九十二年三月十一日所
            提之陳報狀所附之原證四，已載明：「王丕南/ 里
            鄰地址：台灣省台中縣清水鎮○○里○○○鄰○○路
            32號/戶長變更全戶動態記事：原住同里鄰路王達
            佐戶內民國72年2月8日創立新戶」，即足資證明如
            第一審判決附圖所示Ａ、Ｂ、Ｅ、Ｆ部分之建物，
            王丕南確實使用至今；且事實上王丕南自七十二年
            間迄今仍一直持續居住於系爭建物中，此亦有王丕
            南最新戶籍謄本可稽，依該戶籍謄本可證，王丕南
            全家居住於台中縣清水鎮○○里○○路三十二號，
            而三十二號建物即為系爭建物之一部分，有內部通
            道，可以證明王丕南全家確是居住於系爭建物。
          (5)然原確定判決竟就上開第一審時即已存在之重要證
            物，漏未予斟酌，致為不利於再審原告之認定，如
          　經斟酌，則再審原告可得有利之判決。
    (二)綜上所述，可知原確定判決確有「適用法規顯有錯誤」及
      「就足影響判決之重要證物漏未斟酌」之再審事由，爰為
      再審聲明，求為判決：
      原確定判決廢棄。
      上開廢棄部分，再審被告在前訴訟程序第一審之訴及假
        執行之聲請均駁回。
      再審之訴及前程審訴訟費用，均由再審被告負擔。
二、本件未經言詞辯論，再審被告亦未提出書狀作任何聲明及陳
　　述。
三、按再審之訴顯無再審理由者，得不經言詞辯論，以判決駁回
　　之，民事訴訟法第五百零二條第二項定有明文。本件再審原
  　告主張原確定判決有適用法規顯有錯誤及重要證物漏未斟酌
    等再審之事由，而提起本件再審之訴，然查：
    (一)所謂適用法規顯有錯誤者，不包括漏未斟酌證據及認定事
      實錯誤之情形在內，最高法院六十三年度台上字第八八０
      號著有判例要旨足資參照。又「民事訴訟法第四百九十六
      條第一項第一款所謂適用法規顯有錯誤，乃指原確定判決
      所積極的適用之法規，顯然不合於法律規定，或與司法院
      現尚有效及大法官會議之解釋，或最高法院現尚有效之判
      例，顯然違反者而言，並不包括消極的不適用法規，或取
      捨證據不當，或認定事實錯誤之情形在內．．．再按取捨
      證據認定事實，原屬事實審法院之職權，原確定判決依前
      訴訟程序第二審法院所確定之事實，認再審原告對再審被
      告之設置電線桿有容忍之義務，而為再審原告不利之判決
      ，更無適用法規顯有錯誤之可言。」亦為最高法院六十九
      年度台再字第一三一號判決要旨所明示。經查：
      按原告非經他造同意，不得於第二審為訴之變更或追加
    　　，但擴張或減縮應受判決事項之聲明者，不在此限，此
      　觀諸民事訴訟法第四百四十六條第一項、第二百五十五
        條第一項第三款之規定即明。經查本件再審被告於本院
        前審追加請求再審原告應將坐落台中縣清水鎮○○○段
        頂湳子小段一九八之一地號土地上如台中縣清水地政事
        務所九十四年二月八日鑑定圖所示A部分之捲門軌道拆
        除，核屬聲明之擴張，揆諸上開說明，即無不合，應予
        准許，則原確定判決據之而為判決，於法並無違誤，自
        屬當然。
      本件再審被告於前訴訟程序，係本於民法第七百六十七
    　　條所有權人之權利，訴請再審原告應將坐落系爭第一九
      　八之十一、之十八號土地上如原審判決附圖所示Ａ部分
        磚造鐵皮屋頂之建物（面積０‧０一五六公頃）即門牌
        號碼台中縣清水鎮○○里○○路二八、三０、三二號房
        屋、及坐落同地段第一九八之十八號土地上如附圖所示
        Ｂ部分磚造鐵皮屋頂之建物（面積０‧００三一公頃）
        、如附圖所示Ｅ部分鋼骨架鐵皮頂之棚架（面積０‧０
        ０二六公頃）、如附圖所示Ｆ部分磚造鐵皮屋頂之建物
        （０‧００一四公頃）拆除，並將土地返還再審被告，
        即再審被告係請求拆屋還地，其訴訟標的之價額，自以
        應返還之土地價額核算其應繳納之裁判費，而再審被告
        於本院前審程序，擴張請求再審原告應將坐落台中縣清
        水鎮○○○段頂湳子小段一九八之一地號土地上如台中
        縣清水地政事務所九十四年二月八日鑑定圖所示A部分
        之捲門軌道拆除，其訴訟標的之價額並未變更，仍在其
        原請求之範圍內，此部分自無須補繳裁判費，則本院前
        審未命再審被告就該部分補繳裁判費，亦未以裁定駁回
        再審被告之訴，尚無不合，不待多論。
      再者，再審意旨已自認系爭建物為再審原告所有，則再
        審原告對之自有處分權，則原確定判決依民法第七百六
        十七條之規定，命再審原告應將該部分拆除，自無違反
        民法第七百六十七條之可言，至為灼然。又原確定判決
        依其調查證據所得之資料，認再審原告與王丕南間，並
        無成立租賃之法律關係，而為再審原告不利之判決，係
        屬原確定判決法院之職權，揆諸前開說明，尚無適用法
        規顯有錯誤之情形，不言可喻。
    (二)對於第二審確定終局裁判，如就足影響於判決之重要證物
      漏未斟酌者，固得依民事訴訟法第四百九十七條規定，提
      起再審之訴，惟依該條規定，以原確定判決確有就重要證
      物漏未斟酌，且該證物「足影響於判決」者為限。經查原
      確定判決業已依其調查所得之證據資料，認定系爭建物現
      非供王丕南使用，並據以認定再審原告與王丕南間，就系
      爭建物並無租賃關係存在；再者，依再審原告於前訴訟程
      序九十二年三月十一日所提之陳報狀所附之原證四，雖已
      載明：「王丕南/里鄰地址：台灣省台中縣清水鎮頂湳里
      011鄰甲南路32號/戶長變更全戶動態記事：原住同里鄰路
      王達佐戶內民國72年2月8日創立新戶」等節，固足證明王
      丕南於上開時、地創立新戶，然尚無法證明王丕南確實居
      住、使用如第一審判決附圖所示Ａ、Ｂ、Ｅ、Ｆ部分之建
      物，且再審被告係本於民法第七百六十七條之規定訴請再
      審原告拆屋還地，而原確定判決亦已認定再審原告與王丕
      南間，就系爭建物並無租賃關係存在，則縱如再審原告所
      稱，原確定判決對於再審原告所提上開資料，漏未斟酌，
      亦不致影響判決之結果，要屬當然。
    (三)綜上所述，足見原確定判決並未有適用法規顯有錯誤及重
      要證物漏未斟酌等再審之事由，要可認定，從而再審原告
      主張原確定判決有民事訴訟法第四百九十六條第一項第一
      款及同法第四百九十七條規定之再審事由，提起本件再審
      之訴，顯無再審理由，爰不經言詞辯論，逕以判決駁回之
      。
四、據上論結，本件再審之訴顯無理由，爰依民事訴訟法第502
    條第2項、第78條，判決如主文。
中　　華　　民　　國　　94　　年　　8 　　月　　23　　日
                      家事法庭審判長法　官  林陳松
                                    法　官  王重吉
                                    法　官  李寶堂
以上正本係照原本作成。
不得上訴。
                                    書記官  李妍嬅
中　　華　　民　　國　　94　　年　　8 　　月　　24　　日
                                        　　　　　　　Ｂ
